【裁判字號】    98,台上,3105
【裁判日期】    980604
【裁判案由】    違反貪污治罪條例等罪
【裁判全文】
最高法院刑事判決            九十八年度台上字第三一０五號
上  訴  人  台灣高等法院檢察署檢察官
被      告  乙○○
上  訴  人
即  被  告  甲○○
上 列一 人
選任辯護人  許坤田律師
上列上訴人等因被告等違反貪污治罪條例等罪案件，不服台灣高
等法院中華民國九十七年十一月十三日第二審判決（九十二年度
上訴字第二七六九號，起訴案號：台灣士林地方法院檢察署九十
一年度偵字第八七一七、一０九九一號），提起上訴，本院判決
如下：
    主  文
上訴駁回。
    理  由
按刑事訴訟法第三百七十七條規定：上訴於第三審法院，非以判
決違背法令為理由，不得為之。是提起第三審上訴，應以原判決
違背法令為理由，係屬法定要件。如果上訴理由書狀並未依據卷
內訴訟資料，具體指摘原判決不適用何種法則或如何適用不當，
或所指摘原判決違法情事，顯與法律規定得為第三審上訴理由之
違法情形，不相適合時，均應認其上訴為違背法律上之程式，予
以駁回。本件原審經審理結果，認為上訴人即被告甲○○、被告
乙○○（下稱被告等）有原判決事實欄所記載共同侵占業務上持
有台北市立忠孝醫院（下稱忠孝醫院，現改為台北市立聯合醫院
忠孝院區）低硫鍋爐油（下稱鍋爐油）等犯行，及甲○○有變造
私文書並持以行使之犯行，均為明確，因而撤銷第一審均論以貪
污罪刑之判決，改判論被告等（甲○○單獨自民國八十八年十月
九日起至九十一年八月十四日止，接續多次變造中國石油股份有
限公司＜下稱中油公司＞出具之「自動裝油記錄單」＜下稱油單
＞並持以行使＜下稱後行使變造油單＞部分，所犯行使變造私文
書罪，與共同業務侵占罪依想像競合犯從一重處斷）以共同意圖
為自己不法之所有，而侵占對於業務上所持有之物罪，乙○○處
有期徒刑參年，甲○○處有期徒刑貳年肆月；及就甲○○另基於
各別犯意，自八十七年七月十七日起至八十八年九月二十七日止
，接續多次變造中油公司出具之油單並以持以行使（下稱前行使
變造油單）部分，論甲○○以行使變造私文書，足以生損害於他
人罪，處有期徒刑陸月，減為有期徒刑參月，並與前揭業務侵占
罪所處有期徒刑貳年肆月，定應執行有期徒刑貳年陸月。已詳敘
其調查、取捨證據之結果及憑以認定犯罪事實之心證理由。並就
被告等否認犯行之供詞及其所辯各語認非可採，予以論述及指駁
。從形式上觀察，原判決尚無足以影響判決結果之違背法令情形
存在。檢察官上訴意旨略稱：(1)乙○○經其任職忠孝醫院長官指
定執行油品之請購與驗收，且須會同過磅、卸油，以確保所運送
之油品數量，經其供陳無訛，則其就忠孝醫院鍋爐油之採購及運
送契約而言，能否謂不屬於政府採購法之監辦人員，並非無疑。
原審就此未為調查說明，即認乙○○非屬公務員，有調查職責未
盡、理由不備之違法。(2)原判決既認定甲○○係於完成歷次業務
侵占行為後，為達掩飾侵占鍋爐油之目的，另基於行使變造私文
書之單一犯意，而有接續多次變造油單後，持交同案被告乙○○
轉交忠孝醫院收執而行使之行為，顯亦認該業務侵占行為與行使
變造私文書行為，各自獨立，並非同一行為，縱可能為修正前刑
法牽連犯，要非一行為觸犯數罪名之想像競合犯，原判決竟認係
想像競合犯而從一重之業務侵占罪論處，且原判決附表（下稱附
表）一係記載八十七年七月十七日起至九十一年八月十四日之變
造私文書詳情，未就所認定上揭前、後基於二個不同犯意變造私
文書行為，作對應之切割，有理由矛盾、適用法則不當之違法等
語。甲○○上訴意旨略稱：(1)原判決認定甲○○係為符合依約加
油時，需將依指定數量完成加油後所得之油單交回忠孝醫院核銷
備用之目的，而為前變造私文書之行為等情，如果無訛，甲○○
無非係為達侵占油品之目的而變造並行使該文書，自應依刑法修
正前牽連犯從一重處斷，原判決卻予分論併罰，有適用法則不當
之違法。(2)原判決既認定甲○○於九十一年五月六日、五月二十
四日、六月七日、六月二十八日及七月十二日均無侵占油品之情
事，該被訴部分不另為無罪之諭知等情，然附表二第四頁卻仍認
定甲○○有變造油單之行為，有違經驗法則等語。惟查：(一)、依
修正後刑法第十條第二項規定公務員之定義為：(1)依法令服務於
國家、地方自治團體所屬機關而具有法定職務權限者（下稱身分
公務員），以及其他依法令從事於公共事務，而具有法定職務權
限者（下稱授權公務員）。(2)受國家、地方自治團體所屬機關依
法委託，從事與委託機關權限有關之公共事務者（下稱受託公務
員）。即修正後刑法上「公務員」之範圍，除服務於國家或地方
自治團體所屬機關而具有法定職務權限之人員外，僅限於從事與
公權力行使有關公共事務之人員始屬之。原判決以乙○○係忠孝
醫院於八十年九月十五日起依據該院「事務管理規則」（業於九
十四年六月二十日廢止，並另訂頒「工友管理要點」）所聘僱，
為領有證照之技工，並非一般編制內之公務員，有卷附台北市立
聯合醫院九十七年一月十八日北市醫政字第09730400100 號函及
附件履歷表暨台北市立聯合醫院政風人員孫勉德之證詞可稽，自
非上揭規定之「身分公務員」；又忠孝醫院鍋爐油採購及運送合
約之訂定，或由秘書室總務股辦理，或由台北市立聯合醫院松德
院區辦理，忠孝醫院秘書室工務股並無承辦該項業務之法定職權
，是有關採購供應、驗收等應屬秘書室總務股會同相關會計、政
風人員承辦之業務，有台北市立聯合醫院九十七年六月二十七日
北市醫政字第09732690000 號函在卷可稽，乙○○僅屬該醫院秘
書室工務股技工，其請購、核銷鍋爐油乃鍋爐維護管理工作之一
環，屬採購鍋爐油決標簽訂採購合約後，實際執行之後續事務性
工作，係受公務機關民事上僱用契約處理私經濟事務之人員，並
未依法負有一定公共事務之處理權限，要非上揭規定之「授權公
務員」；再乙○○並非忠孝醫院依法委託而從事與委託機關權限
有關之公共事務，僅係負責維護管理鍋爐油之工作，亦無關任何
公權力之行使，自非上揭規定之「受託公務員」；是比較修正前
、後刑法之公務員定義，乙○○於刑法修正施行後已不具有刑法
上所稱「公務員」身分，非屬貪污治罪條例所規範之犯罪主體，
以新刑法較有利於被告等各等情。經敘明認定之依據及理由，難
謂於法有違。(二)、依原判決之認定，甲○○係油罐車駕駛人，為
達掩飾其與乙○○共同侵占鍋爐油之目的，並同時接續後行使變
造油單之行為等情，則其侵占油品、行使變造油單之行為，在自
然意義上固非完全一致，但有部分合致，且目的單一，於刑法牽
連犯廢除後，依社會通念應評價為一罪方符刑罰公平原則，並契
合人民之法律感情。是原判決認甲○○於此部分係以一行為同時
觸犯業務侵占及行使變造私文書罪，為想像競合犯，而從一重之
業務侵占罪論處，即難認違誤。(三)、「判決書應分別記載其裁判
之主文與理由；有罪之判決書並應記載犯罪事實，且得與理由合
併記載。」刑事訴訟法第三百零八條定有明文。原判決事實欄對
於甲○○係基於各別犯意為前、後二個變造油單私文書並持以行
使之行為，業於事實及理由記載、說明明確，雖附表一予以一併
記載，並不致滋生混淆或誤解，自無不合。(四)、依原判決之認定
，甲○○係為掩飾其與乙○○共同侵占油品之目的，而為後行使
變造油單行為等情，甲○○自非必於當次變造油單時並為侵占油
品之行為；是則甲○○於九十一年五月六日、五月二十四日、六
月七日、六月二十八日及七月十二日固經調查結果，認無侵占油
品情事，然各該油單均有變造之情形，有附表一所載真實油單與
變造油單之比較資料可按，自不影響該變造油單並持以行使犯行
之認定。又甲○○係為配合忠孝醫院要求隨時載運鍋爐油，而為
前行使變造油單之行為，無如後行使變造油單之並有侵占油品情
事，亦為原判決所認定，其以甲○○前、後行使變造油單行為，
係基於二個不同犯意所為，乃予分論併罰，亦無違法可言。經核
檢察官關於被告等應否認定為刑法上之公務員犯罪部分及甲○○
關於行使變造私文書部分之上訴意旨，俱係置原判決所為明白論
斷於不顧，仍持已為原判決指駁之陳詞，專憑己意再事爭辯，或
任意指摘原判決違法，難認已符合首揭法定之第三審上訴要件。
本件關於上開部分之上訴違背法律上之程式，均應予駁回。又甲
○○於後行使變造油單與乙○○共同侵占油品之行為，二人所犯
刑法第三百三十六條第二項之業務侵占罪，核屬刑事訴訟法第三
百七十六條第三款所列之案件，既經第二審判決，即不得上訴於
第三審法院，是檢察官不服原判決關於論斷被告等所犯該罪為接
續犯或集合犯等之適法性而為上訴部分（並非以被告等應成立得
上訴第三審之罪名為上訴理由），即非合法，另甲○○對得上訴
第三審之行使變造私文書部分之上訴既不合法，應從程序上駁回
，無從為實體上判決，其對於業務侵占部分之上訴亦非合法，均
應併予駁回。
據上論結，應依刑事訴訟法第三百九十五條前段，判決如主文。
中    華    民    國  九十八  年    六    月    四    日
                      最高法院刑事第九庭
                          審判長法官  邵  燕  玲
                                法官  李  伯  道
                                法官  孫  增  同
                                法官  李  英  勇
                                法官  陳  世  淙
      本件正本證明與原本無異
                                      書  記  官
中    華    民    國  九十八  年    六    月    十    日
                                                      Ｑ


司法院資訊處製作；財團法人民間司法改革基金會備份。
